【裁判字號】    98,簡上,151
【裁判日期】    990318
【裁判案由】    給付租金
【裁判全文】
臺灣桃園地方法院民事判決             98年度簡上字第151號
上  訴  人    宥增企業有限公司
兼法定代理人  甲○○
被  上訴人    丙○○
訴訟代理人    陳明宗律師
上列當事人間請求給付租金等事件，上訴人對於中華民國98年9
月30日本院中壢簡易庭98年度壢簡字第412 號第一審判決提起上
訴，本院於99年3 月4 日言詞辯論終結，判決如下：
    主  文
上訴駁回。
第二審訴訟費用由上訴人負擔。
    事  實  及  理  由
一、被上訴人起訴主張：上訴人宥增企業有限公司（下稱宥增公
    司）邀同上訴人呂國樑為連帶保證人，向伊承租坐落桃園縣
    埔頂段291 之39地號及同段291 之91地號之部分土地（下稱
    系爭土地），約定租期自民國96年11月1 日起至105 年10月
    31日止，租金每月新臺幣（下同）65,000元，並約定被上訴
    人宥增公司應依使用分區之規定用途使用系爭土地（下稱系
    爭租約）。詎上訴人宥增公司於扣除押租金後，自97年10月
    起即未繳付租金，上訴人宥增公司則請求97年12月起迄98年
    4 月止5 個月積欠之租金，共計325,000 元（65,000元×5
    ＝325,000 元），又上訴人宥增公司已遲付租金451 日，併
    依系爭租約第4 條第(二)項，請求上訴人宥增公司、呂國樑連
    帶給付如附表所示每逾1 日應支付欠繳租金金額百分之5 之
    懲罰性違約金，共計1,465,750 元。伊從未向上訴人宥增公
    司保證系爭土地一定能變更地目，且未曾約定以變更地目作
    為租約存續之條件，伊雖知悉上訴人宥增公司嗣後有另於楊
    梅地區設廠，惟上訴人宥增公司並未向伊合法終止契約，且
    始終將其公司物品置於系爭土地上，並未回復出租前原狀，
    甚至遭伊為環保機關罰鍰。為此，爰依租賃契約、連帶保證
    契約及違約金之法律關係，請求上訴人宥增公司、呂國樑應
    連帶給付伊1,790,750 元，及自起訴狀繕本送達最後一位上
    訴人之翌日起至清償日止，按週年利率百分之5 計算之利息
    。
二、上訴人則以：宥增公司承租系爭土地係為做環保事業用地，
    此為被上訴人明知，嗣系爭土地變更申請遭駁回，則承租目
    的不達，伊即於97年6 月間表示要終止租約，並於97年6 月
    即已搬離系爭土地，故97年7 月付最後1 次租金後，就沒有
    再給付租金，97年10月還有再向被上訴人口頭終止系爭租約
    ，並獲得被上訴人同意，伊至遲於97年12月前即已多次告知
    被上訴人要終止租約，則兩造租約既已終止，且宥增公司已
    搬離上址，未使用系爭土地，被上訴人自不得再向宥增公司
    收取租金及違約金等語，資為抗辯，聲明求為駁回被上訴人
    之訴。
三、原審經審理結果，准被上訴人請求給付97年12月至98年4 月
    期間之租金325,000 元，及違約金325,000 元，及自98 年5
    月21日起至清償日止按週年利率百分之5 計算之利息；並駁
    回被上訴人其餘違約金之請求。上訴人就其敗訴部分提起上
    訴，於本院聲明：(一)原判決不利於上訴人部分廢棄。(二)上開
    廢棄部分，被上訴人在第一審之訴駁回。被上訴人則聲明，
    駁回上訴人之上訴。
四、不爭執之事項：
(一)、上訴人宥增公司邀同上訴人呂國樑為連帶保證人，向被上訴
    人承租系爭土地，租期自96年11月1 日起至105 年10月31日
    止，租金每月65,000元；系爭租約第4 條第(二)項約定，如承
    租人未按時支付租金者，每逾1 日應支付欠繳租金金額之百
    分之5作為懲罰性違約金。
(二)、系爭租約扣除押租金後，上訴人宥增公司自97年10月起即未
    支付租金。
五、爭執事項：
(一)、上訴人宥增公司是否於97年12月前曾合法終止系爭租約？
(二)、如系爭租約未經上訴人宥增公司合法終止，被上訴人請求上
    訴人連帶給付自97年12月起至98年4 月止，共5 個月之租金
    325,000 元，是否有理由？
(三)、被上訴人可否請求上訴人連帶給付違約金，其金額為多少？
六、得心證之理由：
(一)、上訴人宥增公司是否於97年12月前曾合法終止系爭租約？
    被上訴人主張上訴人宥增公司自97年7 月後即未依兩造所簽
    訂之租賃契約給付租金，計自97年12月至98年4 月期間，所
    積欠租金5 個月，共計325,000 元等情，業據其提出系爭租
    約、存證信函為憑，上訴人固不否認97年7 月即未再付租之
    事實，惟以：伊早已於97年12月前多次向被上訴人口頭終止
    租約，並於97年6 月間搬離系爭土地，自無給付租金之義務
    等語，資為抗辯。經查：
  1.按當事人主張有利於己之事實者，就其事實有舉證之責任，
    民事訴訟法第277 條前段定有明文，故債權人就權利存在之
    一般要件事實，固應負主張及舉證責任，惟如係權利障礙、
    消滅及排除之特別要件事實，則應由債務人負抗辯及舉證之
    責任，此為舉證責任分配原則之當然解釋。本件被上訴人主
    張兩造間成立系爭租約之事實，為上訴人所不爭執，惟抗辯
    於租期屆滿前業已終止系爭租約，是就此部分之事實，即應
    由上訴人負舉證責任。經查，上訴人主張已於97年12月前終
    止系爭租約等語，其所聲請傳訊之證人即其公司股東兼監察
    人李忠益到庭證述：「97年5 、6 月間我有聽到公司的呂國
    樑說地主要我們搬走，後來我們就開始找其他的土地，現在
    已經搬走了」、「（問：丙○○是直接通知你搬走？）我是
    聽說的」等語，可見證人李忠益所為之證述並非親見，而屬
    聽聞，且顯然與上訴人法定代理人呂國樑所主張係主動向上
    訴人表示要終止租約等節不同，是否屬實，已非無疑。又證
    人即另行出租土地予上訴人之莊春旺於原審亦僅能證述上訴
    人至遲於97年7 月有向伊承租土地作汽車回收，但之前廠區
    設於何處並不知道，也不知道上訴人有向被上訴人承租土地
    等語，及證人即被上訴人女婿鐘棟銓於本院證述：上訴人公
    司於楊梅設廠宴客時有到場，但未聽聞上訴人表示已未承租
    系爭土地等語，互核證人莊春旺、鐘棟銓之證述，均僅能證
    明宥增公司有於楊梅地區遷廠之一事，惟遷廠與有無合法終
    止租約係屬二事，尚無法以遷廠之事實遽以推論有系爭租約
    業經合法終止，是其所證，自均無從作為認定上訴人有向被
    上訴人合法終止租約之證據。
  2.復查，證人鐘棟銓雖於本院另證述：呂國樑去辦公室時有說
    租金就是不付了，不然要怎樣等語，惟上訴人就此則稱：當
    時意思是說要回去與股東商量，乙○○（即被上訴人配偶）
    有說如果沒有做，就不用給付租金等語，則依上訴人陳述之
    意思，亦難認當時已確實有向被上訴人為終止租約之意思表
    示。此外，證人即替被上訴人處理出租事宜之乙○○於本院
    亦明確證述：上訴人雖於97年6 月有表示要移廠，但也有說
    如果系爭土地不能做環保事業，也要作停車場使用，沒有說
    不租了等語，而上訴人嗣經本院詢以：「如果認為已經合意
    終止租約，為何沒有清空返還土地」等語時，則又坦認：「
    因為在談賠償問題」等語，復參以證人李忠益於原審證述：
    系爭土地上本來有砂石，後來我們整地後有如照片上所示（
    原審卷第37頁）之金屬圍籬等語，及兩造不否認被上訴人於
    原審判決後始將系爭土地回復為土壤地（農業用地）等節，
    更足徵上訴人遷廠後，系爭土地仍為水泥地，上訴人並未將
    系爭土地回復原狀，自難認定當然已有不為承租之意思，是
    上訴人以97年9 月間現場已騰空，可見已有不承租之意思，
    並提出現場照片4 幀（原審卷第37、50頁）為據，自難採信
    。反之，依上開上訴人所提出97年9 月25日之現場照片（原
    審卷第50頁下方）顯示，系爭土地上有分列置放整齊之輪胎
    ，其間隔大小恰可容納正常車輛，作為停放車輛擋停之用，
    並確有部分車輛停放其上，益徵被上訴人稱上訴人尚有表示
    可以另外作為停車場使用等節，並非無據。況上訴人嗣於本
    院審理中又更易前詞，改稱：「當時我終止租約他們說你再
    試試看，那時土地變更還在申請中（97年6 月以前，詳後述
    ）」等語，則上訴人就其終止租約之時點亦無法確定，迭更
    易其詞，更遑論其所舉證人均未曾聽聞兩造有合法終止租約
    之情形，是依上開舉證責任之分配，上訴人既未能舉證證明
    系爭租約業合法終止，其主張自難採信。
  3.至於上訴人雖另主張承租系爭土地目的係作為環保事業用地
    ，嗣因目的不達，而向被上訴人終止租約等語，而被上訴人
    雖不否認系爭土地地目原為農地，於97年6 月間申請變更事
    用地未過等情，惟否認有以此作為繼續承租之條件等語，且
    遍查系爭租約之記載，均無以承租標的目的所為特別約定之
    字句，另查系爭租約第1 條出租標的之約定，僅記載「桃園
    縣埔頂段29 1之39及291 之91地號部份土地，面積約1100坪
    」之文字，系爭租約第3 條關於土地使用則亦僅記載：「(一)
    乙方（即上訴人宥增公司）應依使用分區之規定用途使用土
    地，並不得違反有關法令規定。(二)申請環保事業及土地用途
    變更核准前乙方如違反分區使用所載用途或其他法令之規定
    ，致甲方（即被上訴人）發生損害（例如被處罰款等），乙
    方應負損害賠償責任，如甲方因涉訴訟所繳納之訴訟費、律
    師費用，均應由乙方負責賠償」，及第6 條土地之點交部分
    則記載：「甲方應於本契約書簽訂之日，將土地按現狀點交
    乙方，乙方不得主張物之瑕疵」等語，而出租時之土地現狀
    為土壤地，嗣經上訴人宥增公司整地後始為水泥地，此為上
    訴人所不否認，亦有前述證人李忠益之證述可參，復參以證
    人鐘棟銓、乙○○經隔離作證後均證述：沒有表示沒有變更
    地目就不承租了，有建議先申請執照下來再設立公司，再承
    租土地，但上訴人表示先賺了再說，生意好了之後，不怕開
    紅單，後來可能因為遭人檢舉，申請變更地目被駁回等語，
    證人鐘棟銓並證述：伊經營之建銓環保公司與上訴人同業，
    並領有執照，亦係向被上訴人承租系爭土地前之土地使用，
    該土地並已合法變更為事業用地，系爭租約為伊所介紹，倘
    非上訴人有污染，環保事業用地變更也會過等語，證人乙○
    ○亦證述伊有去申請變更地目，後來沒有過有告訴上訴人，
    如果上訴人沒有違規申請就會過等語，互核證人鐘棟銓、乙
    ○○所述，及系爭租約著重於承租人倘若違反土地變更用途
    所致損害應予賠償等節，尚難認兩造於承租當時有以地目變
    更與否作為是否終止契約之條件，且土地變更與否確係涉及
    行政機關之認定，要無由土地所有權人加以保證，況本件或
    有可能係可歸責於上訴人自己之因素致地目無法變更，上訴
    人執此認終止租約應為被上訴人所明知，亦無可採。
(二)、如系爭租約未合法終止，被上訴人請求上訴人連帶給付自97
    年12月起至98年4 月止，共5 個月之租金325,000 元，是否
    有理由？
    按承租人應依約定日期，支付租金，民法第439 條前段定有
    明文。經查，系爭租約自97年12月起至98年4 月止既未經終
    止，又上訴人於租賃期間即97年10月起即未支付租金，為上
    訴人所未爭執，業如前述，則被上訴人請求上訴人宥增公司
    及呂國樑連帶給付前開5 個月期間之租金，共計325,000 元
    ，即屬有據。
(三)、被上訴人可否請求上訴人連帶給付違約金，其金額為多少？
    查系爭租約第4 條第(二)項固約定，如承租人未按時支付租金
    者，每逾1 日應支付欠繳租金金額之百分之5 作為懲罰性違
    約金。兩造對於該違約金性質屬於懲罰性違約金並不爭執，
    且與契約文義相符，自堪認定。惟按約定之違約金額過高者
    ，法院得減至相當之金額，民法第252 條定有明文。此項酌
    減，法院並得依職權為之。本院審酌上訴人宥增公司本件違
    約之原因，及未付租金所造成被上訴人相當租金之實際損害
    ，是認請求按日給付欠繳租金金額百分之5 之懲罰性違約金
    誠屬過高，應認違約金以每月租金額計算為適當，即上訴人
    宥增公司與呂國樑應於上開請求之期間，即97年12月起至98
    年4 月止，連帶給付5 個月之違約金，即325,000 元（計算
    式：65,000元×5 ＝325,000 元），為有理由。
七、綜上所述，本件被上訴人請求上訴人宥增公司、呂國樑連帶
    給付積欠之租金325,000 元，及連帶給付之違約金，除違約
    金金額過高，應依職權酌減至相當金額，是被上訴人本於租
    賃契約、連帶保證及違約金之法律關係，請求上訴人宥增公
    司、呂國樑連帶給付650,000 元，及自最後起訴狀送達翌日
    ，即98年5 月21日起至清償日止，按週年利率百分之5 計算
    之利息，為有理由，應予准許；逾此部分之請求，則無理由
    ，應予駁回。原審於此範圍內，為上訴人敗訴之判決，併依
    職權為假執行之宣告，於法洵屬無誤。上訴人上訴意旨仍執
    陳詞，指摘原判決不當，求予廢棄改判，為無理由，應予駁
    回。
八、本件判決基礎已臻明確，兩造其餘攻防方法及訴訟資料經本
    院斟酌後，核與判決結果不生影響，不另一一論述，併此敘
    明。
據上論結，本件上訴為無理由，依民事訴訟法第436 條之1第3
項、第449 條第1 項、第78條、第85條第2項，判決如主文。
中    華    民    國    99    年    3     月    18    日
                  民事第三庭  審判長法  官  張天民
                                    法  官  陳清怡
                                    法  官  陳筱蓉
上為正本係照原本作成
如對本判決上訴，須於判決送達後20日內向本院提出上訴狀
中    華    民    國    99    年    3     月    18    日
                                    書記官  蔡佩媛
附表：
┌────┬─────┬───────────────┐
│欠租月份│ 積欠金額 │   懲  罰  性  違  約  金     │
│        │（新臺幣）├─────┬──┬──────┤
│        │          │每日違約金│日數│每月違約金  │
├────┼─────┼─────┼──┼──────┤
│97年12月│  65,000元│   3,250元│ 31 │   100,750元│
├────┼─────┼─────┼──┼──────┤
│98年1 月│  65,000元│   6,500元│ 31 │   201,500元│
├────┼─────┼─────┼──┼──────┤
│98年2 月│  65,000元│   9,750元│ 28 │   273,000元│
├────┼─────┼─────┼──┼──────┤
│98年3 月│  65,000元│  13,000元│ 31 │   403,000元│
├────┼─────┼─────┼──┼──────┤
│98年4 月│  65,000元│  16,250元│ 30 │   487,500元│
├────┼─────┼─────┴──┼──────┤
│ 合  計 │325,000元 │     合  計     │ 1,465,750元│
└────┴─────┴────────┴──────┘

司法院資訊處製作；財團法人民間司法改革基金會備份。
